臺灣桃園地方法院刑事判決　　　　　 100年度審訴字第1409號
公　訴　人　臺灣桃園地方法院檢察署檢察官
被　　　告　黃琡媛
上列被告因偽造文書等案件，經檢察官提起公訴（100 年度偵字
第11018 號），被告於本院準備程序進行中，就被訴事實為有罪
之陳述，經本院告知簡式審判程序意旨，並聽取當事人意見後，
本院裁定依簡式審判程序審理，判決如下：
    主  文
黃琡媛犯行使偽造私文書罪，共玖罪，各處有期徒刑肆月，如易
科罰金，均以新臺幣壹仟元折算壹日。應執行有期徒刑壹年拾月
，如易科罰金，以新臺幣壹仟元折算壹日。
    事  實
一、黃琡媛於民國96年9 月10日，以不知情之鐘文桂（經檢察官
    另為不起訴處分）為會首，在桃園縣平鎮市○○街55巷31號
    ，召集蔡淑英、陳麗萍、李玉美、柯麗娥、邱義群等會員共
    42人成立民間互助會，會期自96年9 月10日起迄100 年3 月
    10日止，每會金額為新臺幣（下同）10,000元，採內標制，
    底標為1,000 元，約定每月10日在上址開標。詎黃淑媛因需
    款周轉竟起以冒標互助會之方式，於上開會期內某5 次開標
    日，分別基於行使偽造私文書及為自己不法所有意圖之詐欺
    取財犯意，利用主持開標及會員未全體到場投標之機會，於
    各未經蔡淑英、陳麗萍、李玉美、柯麗娥、邱義群同意或授
    權下，在標單上填寫「蔡淑英」、「陳麗萍」、「李玉美」
    、「柯麗娥」、「邱義群」署名及標息，以此方式偽造蔡淑
    英、陳麗萍、李玉美、柯麗娥、邱義群名義，表示渠等於各
    該次開標日期，分別欲以各該標金標取當期會金意旨之標單
    ，提示予其他到場之會員而行使並得標，均足生損害於上開
    民間互助會會員之活會會員及被冒標之會員，對於得標者身
    分審核之正確性，且致其他活會會員因而陷於錯誤，誤以為
    當次得標者確係經由正常之投標、開標程式得標，而交付黃
    琡媛當期之活會會款，黃琡媛以上開方式，前後5 次冒標，
    共計詐得455,000 元（計算方式如附表），並將上開詐得款
    項及死會會員所交付之會款供為己用。
二、黃琡媛於民國96年12月10日，再以不知情之鐘文桂（經檢察
    官另為不起訴處分）為會首，在上址住處，另召集賴玉英、
    呂家汝、吳慶輝、「坤生」等會員共25人成立民間互助會，
    會期自97年12月10日起迄100 年1 月10日止，每會金額為20
    ,000元，採內標制，底標為2,000 元，約定每月10日在上址
    開標。詎黃淑媛竟又於上開會期內某4 次開標日，分別基於
    行使偽造私文書及為自己不法所有意圖之詐欺取財犯意，利
    用主持開標及會員未全體到場投標之機會，於各未經賴玉英
    、呂家汝、吳慶輝、「坤生」同意或授權下，在標單上填寫
    「賴玉英」、「呂家汝」、「吳慶輝」、「坤生」署名及標
    息，以此方式冒用賴玉英、呂家汝、吳慶輝、「坤生」名義
    ，表示渠等於各該次開標日期，分別欲以各該標金標取當期
    會金意旨之標單，提示予其他到場之會員而行使並得標，均
    足生損害於上開民間互助會會員之活會會員及被冒標之會員
    ，對於得標者身分審核之正確性，且致其他活會會員因而陷
    於錯誤，誤以為當次得標者確係經由正常之投標、開標程式
    得標，而交付黃琡媛當期之活會會款，黃琡媛以上開方式，
    前後多次冒標，共計詐得623,200 元（計算方式如附表），
    並將上開詐得款項及死會會員所交付之會款供為己用。嗣99
    年11月間因黃琡媛無法繳付會款，始悉上情。
二、案經官明芳、彭家祺訴由臺灣桃園地方法院檢察署檢察官偵
    查起訴。
    理  由
一、本件被告所犯係死刑、無期徒刑或最輕本刑為3 年以上有期
    徒刑以外之罪，亦非屬臺灣高等法院管轄第一審之案件，其
    於準備程序中就被訴事實為有罪之陳述，經本院告知簡式審
    判程序之旨，並聽取當事人意見後，經本院合議庭依刑事訴
    訟法第273 條之1 第1 項規定裁定由受命法官獨任進行簡式
    審判程序，合先敘明。
二、又本件既經本院裁定改依簡式審判程序審理，則依刑事訴訟
    法第273 條之2 、同法第159 條第2 項之規定，不適用傳聞
    法則有關限制證據能力及證據調查之相關規定。
三、上揭事實，迭據被告黃琡媛於檢察事務官訊問及本院準備程
    序及審理時均坦承不諱，並經證人彭家祺、官明芳、戴美珠
    、蔡美玲、鐘文桂、黃共興分別於檢察事務官詢問及本院審
    理時證述明確，復有互助會簿、互助會章程、電話簡訊翻拍
    畫面在卷可稽，足認被告上開任意性自白核與事實相符，已
    堪採信。本件事證明確，被告上開犯行，均堪認定，應予依
    法論科。
四、論罪科刑方面：
（一）按民間互助會標會之標單，就其內容所載署押及金額本身
      言，原無何一定之意思表示，祇因在民間標會之習慣上，
      足為表示其一定用意之證明，而屬刑法第220 條第1 項所
      謂以文書論之私文書（最高法院87年度臺非字第12號判決
      參照）。又按民間互助會已標取會款者（即死會），於標
      取會款以後不問何人得標，至完會止，本有向會首按時交
      付會款（含標息）之義務，是會首施以詐術，除對於活會
      會員有施用詐術，使活會會員陷於錯誤，而交付會款，成
      立詐欺取財罪外，其向已標取會款之會員，按時收取之會
      款，並無施詐或使之陷於錯誤可言，自無成立詐欺罪之餘
      地。故核被告於事實欄一、二各期分別冒用蔡淑英、陳麗
      萍、李玉美、柯麗娥、邱義群及賴玉英、呂家汝、吳慶輝
      、「坤生」之名義偽造標單，並持以行使之犯行，而詐取
      他人財物之犯行，係犯刑法第216 條、第210 條、第220
      條第1 項之行使偽造準私文書罪及刑法第339 條第1 項之
      詐欺取財罪。
（二）被告偽造蔡淑英、陳麗萍、李玉美、柯麗娥、邱義群及賴
      玉英、呂家汝、吳慶輝、「坤生」之署名於標單上，為偽
      造標單準私文書之部分行為，且偽造準私文書之低度行為
      ，應為行使之高度行為所吸收，均不另論罪。
（三）被告就上揭事實欄一、二所載各次之犯行，均係以一冒名
      投標行為，同時詐騙遭冒標之會員及其餘活會會員，而同
      時觸犯行使偽造準私文書及詐欺取財2 罪名，為一行為同
      時觸犯數罪名及侵害數不同會員法益之想像競合犯，應依
      刑法第55條之規定，僅從一重之行使偽造準私文書罪處斷
      。
（五）被告係於上揭各次開標日期分別為上開事實欄一、二所載
      各次冒標之犯行，其犯意各別，行為互殊，應予分論併罰
      。
（六）爰審酌被告品行、犯罪動機、目的、手段、所生危害、遭
      冒名及受詐之被害人眾多、詐得之款項不少、犯後坦承犯
      行及被告僅口頭應允願賠償被害人，惟尚未提出具體之賠
      償方案而未與告訴人、被害人及其他活會之會員達成民事
      和解等一切情狀，分別量處如主文所示之刑，並諭知易科
      罰金之折算標準，暨定其應執行之刑及諭知易科罰金之折
      算標準，以示懲儆。
（七）末查，被告偽造之前揭蔡淑英、陳麗萍、李玉美、柯麗娥
      、邱義群及賴玉英、呂家汝、吳慶輝、「坤生」標單上，
      雖有偽造之署押，惟該等偽造之署押所依附之標單，並無
      確據證明尚均屬存在，為免將來執行之困難，爰就上開偽
      造之標單及其上偽造之署押，均不予宣告沒收，併予敘明
      。
據上論斷，應依刑事訴訟法第273 條之1 第1 項、第299 條第1
項前段，刑法第210 條、第216 條、第220 條第1 項、第339 條
第1 項、第55條、第51條第5 款、第41條第1 項前段、第8 項，
刑法施行法第1 條之1 第1 項、第2 項前段，判決如主文。
本案經檢察官白勝文到庭執行職務。
中    華    民    國   100    年    9     月    30    日
                        刑事庭    法  官  羅國鴻
以上正本證明與原本無異。
如不服本判決應於收受判決後10日內向本院提出上訴書狀，並應
敘述具體理由。其未敘述上訴理由者，應於上訴期間屆滿後20日
內向本院補提理由書( 均須按他造當事人之人數附繕本) 「切勿
逕送上級法院」。
                                  書記官  吳忻蒨
中    華    民    國   100    年    9     月    30    日
附錄本案論罪科刑依據之法條：
中華民國刑法第216 條
（行使偽造變造或登載不實之文書罪）
行使第210 條至第215 條之文書者，依偽造、變造文書或登載不
實事項或使登載不實事項之規定處斷。
中華民國刑法第220 條第1 項
（準私文書罪）
在紙上或物品上之文字、符號、圖畫、照像，依習慣或特約，足
以為表示其用意之證明者，關於本章及本章以外各罪，以文書論
。
中華民國刑法第210 條
（偽造變造私文書罪）
偽造、變造私文書，足以生損害於公眾或他人者，處5 年以下有
期徒刑。
中華民國刑法第339 條第1 項
（普通詐欺取財罪）
意圖為自己或第三人不法之所有，以詐術使人將本人或第三人之
物交付者，處5 年以下有期徒刑、拘役或科或併科1 千元以下罰
金。
附表
┌─────────────────────────────┐
│計算方式（以最有利於被告之方式計算）                      │
├───┬─────────────────────────┤
│事實一│以被告供述歷次開標標息最高之3,000 元為基準，並以可│
│      │向活會會員收得詐欺金額最少之金額末5 會計算。      │
│      ├─────────────────────────┤
│      │(10,000-3,000)X(43-33+1)+(10,000-3,000)X(43-33+2)+│
│      │(10,000-3,000)X(43-33+3)+(10,000-3,000)X(43-33+4)+│
│      │(10,000-3,000)X(43-33+5)＝455,000                 │
├───┼─────────────────────────┤
│事實二│以被告供述歷次開標標息最高之3,600 元為基準，並以可│
│      │向活會會員收得詐欺金額最少之金額末4 會計算。      │
│      ├─────────────────────────┤
│      │(20,000-3,600)X(26-19+1)+(20,000-3,600)X(26-19+2) │
│      │+(20,000-3,600)X(26-19+3)+(20,000-3,600)X(26-19+4)│
│      │＝623,200                                         │
└───┴─────────────────────────┘